【裁判字號】    98,交抗,11
【裁判日期】    980326
【裁判案由】    聲明異議
【裁判全文】
臺灣高等法院高雄分院刑事裁定          98年度交抗字第11號
抗告人即
受處分人    甲○○
代 理 人    乙○○
上列抗告人因違反道路交通管理處罰條例聲明異議案件，不服臺
灣高雄地方法院中華民國97年11月28日裁定（97年度交聲更一字
第63號），提起抗告，本院裁定如下：
    主  文
抗告駁回。
    理  由
一、抗告意旨略以：(一)現行法律規定：交通行政事件之寄存送達
    ，依據行政程序法第72、73、74條規定，應先合乎其先位要
    件，即應於72條第1 項之住、居所或營業所送達不著時始得
    為之。(二)住、居所為事實行為：本件之裁定自一審到二審均
    當然以為戶籍地即住、居所地，除無法律依據，已違反法律
    保留原則外，另實質顛覆「住居所為事實行為」之法律規定
    ，誠有不當。(三)法律體系荒誕無理：更一審另以異議人未向
    監理機關通報其通訊地址，事屬咎責於己之事由，而認為舉
    發通知單未收到之不利益，本應由抗告人承擔。故而更一審
    (1)既否定住居所是事實行為之法律規定，(2)更以未主動通報
    通訊地址而為本件寄存送達合法之依據。然按，事涉裁罰應
    有法律依據，此為法律保留原則，大法官會議釋字迭有解釋
    ，台灣地區何時有法律規定，於交通事件，甚或行政事件之
    通知於「車主未為通知通訊地址更動」之情形下，得僅依車
    籍登記資料送達而變動行政程序法第72、73、74規定，採否
    定寄存送達應先合乎於住居所送達之先位要件。照更一審之
    法律認定之反面解釋，雖事實上為住居所但卻非為戶籍登記
    地時，於行政事件採寄存送達時，受送達人仍得主張「戶籍
    地才是住居所」而認送達不合法，整個送達的法律體系已荒
    誕無理。(四)法官角色與行政處分裁罰：法官應依法審判，非
    立法者得創設法律，也非大法官得解釋法律。行政裁罰事件
    ，涉行政處分之本質，無論對否適當，其未被推翻前，均被
    推定為有效，故強勢的行政權之行政處分應依嚴謹已立法之
    法律程序為之，否則有違三權分立制衡之憲法基本法理。(五)
    逾越解釋法律：本件事涉法院法官解釋法律問題，送達規定
    法已有明文，法官不宜以「違規可惡，當然要罰」而逾越解
    釋法律。本件雖為芝麻小事，原審未依法裁定，為此提起抗
    告，請求依法律規定裁定云云。
二、本件聲明異議意旨略以：異議人即受處分人甲○○（下稱異
    議人）之車籍地雖在高雄市○○○路390 號，但異議人實際
    上並未居住在上開地址，上址為空戶，從而上址並非其「住
    所」，然而警方之違規舉發通知單卻依送達上址，且依寄存
    送達為之，然寄存送達必須以無法送達「住所」為前提，異
    議人之住所既非在高雄市○○○路390 號，本件寄存送達自
    不合法，行政處分自始無效，爰依法聲明異議等語。
三、經查：
  (一)按處理違反道路交通管理事件，有關文書送達之程序，依行
    政程序法之規定，違反道路交通管理事件統一裁罰基準及處
    理細則第5 條規定甚明。又送達，於應受送達人之住居所、
    事務所或營業所為之；於應受送達處所不獲會晤應受送達人
    時，得將文書付與有辨別事理能力之同居人、受僱人或應送
    達處所之接收郵件人員；應受送達人或其同居人、受僱人、
    接收郵件人員無正當理由拒絕收領文書時，得將文書留置於
    應送達處所，以為送達，行政程序法第72條第1 項前段、第
    73條第1 項、第3 項分別定有明文。送達，不能依前二條規
    定為之者，得將文書寄存送達地之地方自治或警察機關，並
    作送達通知書兩份，一份黏貼於應受送達人住居所、事務所
    、營業所或其就業處所門首，另一份交由鄰居轉交或置於該
    送達處所信箱或其他適當位置，以為送達；前項情形，由郵
    政機關為送達者，得將文書寄存於送達地之郵政機關，同法
    第74條亦有明文。
  (二)本件異議人所有之車牌號碼1070-FC 號自小客車，於民國97
    年2 月23日下午4 時10分許，行經高雄縣鳥松鄉○○路與大
    埤路口，有紅燈右轉之交通違規一節，為異議人所不爭執，
    並有異議人97年11月18日行政陳報狀（見原審97年度交聲更
    一字第63號卷第23頁）、舉發照片2 幀等附卷足參（見原審
    97交聲字第1803號卷第26頁），此部分事實堪以認定。
  (三)前經本院向高雄市新興戶政事務所查詢異議人甲○○歷年戶
    籍遷徙資料，據該所函覆如下：(1)87年4 月21日至92年12月
    30日期間，戶籍地址在高雄市新興區○○○路390 號；(2)92
    年12月30日至94年5 月7 日期間，戶籍地址在高雄市○鎮區
    ○○路20號25樓之8 ；(3)94年5 月17日至94年7 月7 日期間
    ，戶籍地址在高雄縣鳳山市○○路160 號；(4)94年7 月7 日
    至94年7 月15日期間，戶籍地址在高雄市○鎮區○○路20號
    25樓之8 ；(5)94年7 月15日至95年3 月31日期間，戶籍地址
    在高雄縣鳳山市○○路160 號；(6)95年3 月31日至95年12月
    13日期間，戶籍地址在高雄市○鎮區○○路20號25樓之8 ；
    (7)自95年12月13日至發文日止戶籍地址在高雄市新興區○○
    ○路390 號，此有高雄市新興戶政事務所97年9 月16日高市
    新戶字第0970003631號函及所檢送之異議人甲○○歷年戶籍
    遷徙資料各1 份在卷可憑（見本院97年度交抗字第19號卷第
    22頁至第23頁）。依上開資料，可見異議人於95年12月13日
    從高雄市○鎮區○○路20號25樓之8 遷出，並於當日遷入「
    高雄市新興區○○○路390 號」，迄至高雄市新興戶政事務
    所97年9 月16日發函日止未再變更戶籍至明。準此，本件警
    方舉發違規通知單送達時，異議人之戶籍地確實在高雄市新
    興區○○○路390 號，應可認定。
  (四)再本件舉發違規通知單（高縣警交字第NJ0000000 號）及採
    證相片，分別經原舉發單位即高雄縣政府警察局以掛號郵件
    ，由郵務人員依行政程序法第74條之規定，向送達當時異議
    人之戶籍地及車籍監理資料登記地址「高雄市新興區○○○
    路390 號」送達，因於應送達處所不獲會晤應受送達人，遂
    於97年4 月21日寄存於戶籍地之郵政機關即高雄新興郵局，
    並作送達通知書2 份，1 份黏貼於應受送達人門首，1 份置
    於該受送達處所信箱或其他適當位置，以為送達，此有高雄
    縣政府警察局97年6 月4 日高縣警交字第0970079506號函及
    所附採證照片2 張、送達證書影本1 紙附於原審97年度交聲
    字第1803號卷第24頁至第26頁可參。揆諸前揭行政程序法之
    規定，舉發機關依異議人當時之戶籍地址送達舉發通知單，
    並依規定寄存於郵政機關，於法並無違誤，自生合法送達之
    效力。次按汽車所有人名稱、住所等如有變更，應向公路監
    理機關辦理登記，固為道路交通安全規則第23條第1 項所明
    定，惟基於便民原則，因應社會現況，交通部公路局另訂定
    公路監理電腦系統車輛車籍及駕駛人駕籍增設「通信地址」
    欄位作業注意事項，依該注意事項第1 條、第2 條規定，因
    應車主、駕駛人之需要，准予車主、駕駛人於公路監理電腦
    系統車籍及駕籍檔中增列通信地址，以利公路監理機關各項
    通知單之寄達，並於該注意事項第6 條規定: 「公路監理機
    關受理車主、駕駛人申請增設『通信地址』後，應立即登載
    於公路監理電腦系統之車籍及駕籍檔中；爾後各項便民服務
    之通知事項及汽車燃料使用費繳款通知、汽車使用牌照稅繳
    款通知及違規通知單、裁決書之送達，皆以通信地址寄發」
    ，職是，一旦經車主或駕駛人填寫申請書為登記，公路監理
    機關即有義務登載其「通信地址」於電腦系統中，並依此地
    址寄發文件。本件異議人雖以：舉發違規當時其已搬離上開
    戶籍地，而未收到舉發違規通知單云云置辯。按人民有居住
    及遷徙之自由，此憲法第10條明定，是異議人固可隨時變換
    其居住處所。然異議人於戶籍地變更時既未向監理機關通報
    ，亦未依前揭規定向監理機關申請增設通信地址為送達處所
    ，自難課以行政機關訪查異議人實際居所何在之責。是異議
    人因此歸責於己之事由，致未能收受上開舉發違規通知單之
    不利益，本應由其自行承擔。從而，原舉發機關先以掛號郵
    寄方式將上開舉發單送達至異議人違規當時之「戶籍地」，
    嗣因無法投遞而依行政程序法第74條之規定辦理寄存送達，
    尚難謂送達不合法，是異議人上開所辯，尚無足採。
  (五)本件異議人所有之車牌1070-FC 號自小客車，確有於前開時
    、地紅燈右轉之違規行為，已經認定如前所述，則高雄縣政
    府警察局交通隊依道路交通管理處罰條例第53條第2 項之規
    定開立舉發通知單，並由原處分機關依前開法條裁處異議人
    新台幣900 元罰鍰之裁決書，均已依法送達予異議人，亦經
    認定如前所述，是原處分依法裁罰並無不當，異議人上開主
    張及抗辯均無理由。
四、綜上所述，異議人上開違規事證明確。原審依道路交通管理
    處罰條例第53條第2 項、道路交通案件處理辦法第19條之規
    定，裁定駁回異議人之異議，核無違誤。異議人仍執陳詞提
    起抗告，指摘原裁定不當，並無理由，應予駁回。
五、據上論結，應依道路交通案件處理辦法第26條，刑事訴訟法
    第412 條，裁定如主文。
中    華    民    國    98    年    3     月    26    日
                  刑事第八庭    審判長法  官  洪兆隆
                                      法  官  李政庭
                                      法  官  陳志銘
以上正本證明與原本無異。
不得再抗告。
中    華    民    國    98    年    3     月    26    日
                                      書記官  黃琳群


司法院資訊處製作；財團法人民間司法改革基金會備份。
